最高法院刑事判決　　　　　　九十六年度台上字第六一八一號
上　訴　人　台灣高等法院台南分院檢察署檢察官
被　　　告　甲○○
上列上訴人因被告業務過失致人於死等案件，不服台灣高等法院
台南分院中華民國九十四年十二月二十七日第二審判決（九十四
年度交上訴字第六四六號，起訴案號：台灣台南地方法院檢察署
九十三年度偵字第一○○○九號、九十三年度營偵字第一一八八
號），提起上訴，本院判決如下：
    主  文
原判決關於甲○○部分撤銷，發回台灣高等法院台南分院。
　　理　由
本件原判決以公訴意旨略以：被告甲○○係國光客運股份有限公
司之大客車司機，為從事駕駛業務之人。民國九十三年七月十三
日四時五分許，被告駕駛ＦＷ─六○○號營業大客車載運乘客，
沿國道一號高速公路外側車道，由南往北方向駛至北向二百八十
三公里五百二十五公尺處附近時，應注意該處限速一百公里，且
大型車在高速公路行駛，如時速為一百公里，應保持八十公尺以
上之安全距離，及汽車行駛時，駕駛人應注意車前狀況，並隨時
採取必要之安全措施，而依當時情形，並非不能注意，竟疏未注
意，以時速一百零五公里之高速超速行駛，亦未保持安全距離及
注意車前狀況，因其前方之聯結車撞到林玠民（業經原審判刑確
定）所駕駛ＵＮ─四八四二號自用小客車先前掉落之前保險桿而
立即緊急煞車，被告跟隨在該聯結車後方駕駛大客車，隨即因未
與前車保持適當之行車安全距離，以致避煞不及而追撞該聯結車
。適有由阮文賢所無照駕駛，內載乘客乙○○、丙○○之二一七
三─ＦＹ號自用小貨車，自後追撞被告所駕駛之營業大客車，並
隨之側翻滑行再擦撞到林玠民所駕駛之小客車。阮文賢並因之受
有頭胸撞壓傷、顱骨骨折、胸肋開放性骨折等傷害，經送醫急救
後，延至同日凌晨四時三十分左右，因顱內出血併低血容積休克
不治死亡；乙○○則因此受有右肩脫臼、臉、右手、右踝挫裂傷
等傷害，丙○○亦受有腹部鈍傷、脾臟破裂出血、頭部臉部外傷
，頭皮及臉挫裂傷等傷害。因認被告涉有刑法第二百七十六條第
二項、第二百八十四條第二項前段之想像競合罪嫌云云。但經審
理結果，認為不能證明被告犯罪，因而撤銷第一審關於被告部分
之科刑判決，改判諭知被告無罪，固非無見。
惟查：(一)、原判決以「汽車行駛時，保持前後間距之安全距離，
在直行中乃為後車駕駛人應行注意之義務」、「交通安全規則並
未課以前車駕駛人應與後車有保持相當安全距離之注意義務」，
而謂「被告甲○○雖未注意車前狀況及超速行駛而肇生第一次車
禍，然依當時之情形，其在客觀情形言，被告甲○○應可信賴在
其後方之被害人阮文賢應會保持安全距離，是其對於自己緊急煞
車，被害人阮文賢亦因未保持安全距離而追撞其大客車之情形，
顯然無法預見而加以防範，難認有何過失之可言」。（見原判決
第十三頁第六至七行、第十至十一行及第十四至二十行）。惟汽
車駕駛人對於防止危險發生之相關交通法令之規定，業已遵守，
並盡相當之注意義務，以防止危險發生，始可信賴他人亦能遵守
交通規則並盡同等注意義務。若因此而發生交通事故，方得以信
賴原則為由免除過失責任。又高速公路交通管制規則於九十五年
一月二十四日修正發布前，其第六條第一項規定：「汽車行駛高
速公路，前後兩車間之行車安全距離，在正常天候狀況下，依左
表之規定」，而依該表所列載，車速每小時一百公里時，大型車
之最小距離為八十公尺，小型車為五十公尺（修正後表列內容不
變）；另同規則第十一條規定：「汽車在行駛途中，不得驟然或
任意變換車道，如欲超越前車或變換車道時，應先顯示方向燈告
知前後車輛，並保持安全距離及間隔，方得超越或變換車道」。
卷查被告於警詢時供稱：「我行經右述時、地，因有一部不知車
號的聯結車由新營服務區出來，我見狀即閃入內側車道，但該聯
結車亦由外側車道進入內側車道，行駛我車前方，但該聯結車忽
然急踩煞車速度接近『○』，我也跟著急踩煞車，也以接近『○
』的速度追撞上該聯結車，過了約二秒鐘的時間，該二一七三─
ＦＹ小自貨車便追撞我車，……」；復於第一審經訊以：「你切
入內線車道那瞬間，後方之車子距離你多遠？」時，供稱：「約
二台小型車左右」各等語（見第○九三○○號警卷第一頁反面、
一審卷第七四頁）。依此供述，被告駕駛營業大客車以時速一百
零五公里行經肇事路段時，似係為閃避突然駛入外側車道之聯結
車而緊急變換至內側車道，且其切入瞬間，與阮文賢「原本在內
側車道正常行駛」之自用小貨車僅有約兩輛小型車（約十公尺左
右）之距離，則被告於本件肇事前有無遵守高速公路交通管制規
則第六條第一項及第十一條規定之注意義務？即不無研酌餘地。
茍被告係未保持安全距離即貿然變換車道駛至阮文賢所駕駛小貨
車前方約十公尺處，致阮文賢於見被告之大客車突然切入並隨即
緊急煞車後，因其得以煞停之安全距離不足致追撞被告所駕駛之
大客車，能否猶謂結果之發生與被告疏未保持安全距離間俱無相
當之因果關係，及被告在此情況下亦能期待其緊急煞車時，後方
來車必能保持適當行車距離而有信賴原則之適用？亦非無疑。原
審就此未詳加究明，遽謂保持安全距離為後車駕駛人之責任及被
告有信賴原則之適用，而就被告上開所述何以不足據為對其不利
之判斷？悉未說明論列，即為被告無罪之論斷，顯有調查未盡及
判決不備理由之違誤。(二)、原判決雖以被告所駕駛之大客車之煞
車痕跡長達六五‧三公尺，依交通大學有關煞停時間之計算式，
其煞停時間約為三‧八八至四‧一四秒，及阮文賢所駕駛之小貨
車所遺留之煞車痕跡，則僅有二二‧六公尺，而謂被告係在「換
變車道後數秒後方煞車」，及「足以推知被害人阮文賢與被告甲
○○之大客車距離約二二‧六公尺，始開始採取煞車之措施，其
煞車所需要之反應距離，顯有不足」（見原判決第十二頁末四行
至次頁第三行）。惟所謂被告在換變車道後「數秒」方煞車，究
係多久之時間？該時間是否屬被告未保持距離下任意變換車道時
，因乍見前方路況有異，所採取煞車之反應時間？又該所謂之「
數秒」，是否足使阮文賢原本正常行駛（見原判決第二頁第十八
行），因被告所駕駛大貨車突然切入其車道前方，導致其與前車
安全距離不足之狀態下，得以為適切調整其與前車安全距離之反
應？原審並未進一步深入釐清，僅以「變換車道後數秒方煞車」
之有欠明確論述，認被告無須為阮文賢未保持行車安全距離負責
，非唯速斷，亦同有理由欠備之可議。檢察官上訴意旨指摘原判
決不當，非無理由，應認原判決關於被告部分有發回更審之原因
。檢察官認被告想像競合犯業務上過失傷害罪部分，基於審判不
可分原則，併予發回。
據上論結，應依刑事訴訟法第三百九十七條、第四百零一條，判
決如主文。
中　　華　　民　　國　九十六　年   十一   月   十五   日
                      最高法院刑事第十庭
                          審判長法官  謝　俊　雄
                                法官  陳　世　雄
                                法官  魏　新　和
                                法官  吳　信　銘
                                法官  徐　文　亮
      本件正本證明與原本無異
                                      書  記  官
中　　華　　民　　國　九十六　年   十一   月　二十二　日
                                                 H
